【裁判字號】    95,建上易,9
【裁判日期】    951107
【裁判案由】    給付工程款
【裁判全文】
臺灣高等法院民事判決                 95年度建上易字第9號
上  訴  人  昶和機械工程股份有限公司
法定代理人  甲○○
訴訟代理人  易定芳律師
複代理人    林秀蓉律師
複代理人    乙○○
被上訴人    仁德工程有限公司
法定代理人  丙○○
訴訟代理人  蔡志雄律師
上列當事人間，因給付工程款事件，上訴人對於中華民國94年12
月16日臺灣臺北地方法院93年度建字第 358號第一審判決，提起
上訴，經本院於95年10月31日言詞辯論終結，判決如下：
    主      文
原判決廢棄。
被上訴人應給付上訴人新臺幣壹佰肆拾萬柒仟陸佰肆拾元，並自
民國93年12月9日起至清償日止，按週年利率5%計算之利息。
第一、二審訴訟費用由被上訴人負擔。
    事實及理由
一、上訴人起訴主張：被上訴人將其承攬國立臺灣戲曲專科學校
    （已於95年8月1日升格改制為國立臺灣戲曲學院，以下稱臺
    灣戲曲學院）之「木柵校區新建地上四層地下一層樓教室工
    程」（以下稱新建教室工程）中之「地下室安全措施工程」
    (以下稱系爭工程)，以總價款新臺幣(以下同)2,407,640元(
    含稅)委由上訴人承作，與上訴人簽訂工程合約書(以下稱系
    爭合約）；上訴人依約已於93年 6月間完工、交付工程，除
    獲支付工程款100萬元外，尚餘1,407,640元之工程款未獲支
    付，屢經催索，不獲置理。為此，依系爭合約之約定，求為
    命被上訴人應給付上訴人 1,407,640元本息之判決。並聲明
    ：(一)原判決廢棄。(二)前項廢棄部分，被上訴人應給付上
    訴人 1,407,640元，及自起訴狀繕本送達翌日起至清償日止
    ，按年息5%計算之利息。(三)第一、二審訴訟費用由被上訴
    人負擔。
二、被上訴人則以：上訴人承包施作之系爭工程，係被上訴人向
    臺灣戲曲學院承包新建教室工程後，轉包予訴外人龍謄營造
    有限公司（以下稱龍謄公司）施作之部分工程，被上訴人並
    未與之簽訂系爭合約，自毋庸負擔契約責任；且上訴人明知
    訴外人林明武為訴外人龍謄公司負責人，並非被上訴人之員
    工，亦未獲被上訴人之授權，而與之簽訂系爭合約，不得主
    張表見代理，應由林明武自負契約責任，被上訴人不負授權
    人之責任；被上訴人對於系爭工程雖有支付上訴人 100萬元
    之事實，惟被上訴人已於工程估價單上註明「昶和與龍謄預
    壘椿及壓樑等工程款爭議，仍由雙方自行解決，昶和不得對
    仁德提出任何形式之訴訟及爭議處理」等字義，經其在旁用
    印同意，堪認系爭合約之關係，存在於其與龍謄公司之間，
    與被上訴人無涉，上訴人實無理由請求被上訴人支付工程款
    等語，資為抗辯。並聲明：(一)上訴駁回。(二)第一、二審
    訴訟費用由上訴人負擔。
三、上訴人主張被上訴人所承攬臺灣戲曲學院新建教室工程，上
    訴人施作其中系爭工程，已於93年 6月間完工、交付，除於
    93年6、7月間支付工程款100萬元外，尚餘1,407,640元之工
    程款未獲支付，屢經催索，不獲置理等事實，為被上訴人所
    不爭執爭，且有工程估價單在卷(原審卷第66頁)足稽；上訴
    人主張之上開事實，應堪信為真實。
四、按：「依法律之規定，有使用文字之必要者，得不由本人自
    寫，但必須親自簽名。如有用印章代簽名者，其蓋章與簽名
    生同等之效力。」、「由自己之行為表示以代理權授與他人
    ，或知他人表示為其代理人而不為反對之表示者，對於第三
    人應負授權人之責任。但第三人明知其無代理權或可得而知
    者，不在此限。」、「當事人主張有利於己之事實者，就其
    事實有舉證之責任。」、「私文書經本人或其代理人簽名、
    蓋章或按指印者，推定為真正。」民法第3條第1、2項、第1
    69條、民事訴訟法第277條前段、第358條分別定有明文。又
    ：「按當事人主張有利於己之事實，就其事實有舉證之責任
    ，又私人之印章，由自己使用為常態，被人盜用為變態，主
    張變態事實之當事人，自應就此印章被盜用之事實負舉證之
    責任。」有最高法院86年度臺上字第 717號裁判意旨，可資
    參照。本件上訴人主張被上訴人所承攬臺灣戲曲學院新建教
    室工程，將其中系爭工程委由上訴人施作，與上訴人簽訂系
    爭合約，自應依約給付工程款；被上訴人則以上訴人所施作
    之系爭工程，係被上訴人轉包予訴外人龍謄公司，再由龍謄
    公司轉包予上訴人施作，上訴人明知訴外人林明武為龍謄公
    司負責人，非被上訴人之員工，而與之簽訂系爭合約，被上
    訴人自不負授權人之責任等語為抗辯；經查：
(一)公司及其法定代理人之印鑑章，俗稱公司大、小章，為公司
    意思表示之表彰，由有代表公司之代表權人持以行使，即生
    意思表示之效力，由有代表權之人使用為常態。上訴人主張
    被上訴人所承攬臺灣戲曲學院新建教室工程，將其中系爭工
    程委由上訴人施作，與上訴人簽訂系爭合約之事實，業據上
    訴人提出被上訴人不爭執印文為真正、經法務部調查局鑑定
    與被上訴人向臺灣戲曲學院請款明細表上之印文相同之系爭
    合約，及有94年9月12日法務部調查局調科貳字第094004061
    80號鑑定通知書在卷 (原審卷第6頁至第110頁、第116頁)為
    憑；上訴人主張之上開事實，已盡其舉證之責任；被上訴人
    自應就其抗辯系爭合約上其大、小章之印文，為訴外人林明
    武未經授權而使用之事實，依前揭最高法院86年度臺上字第
    717號裁判意旨，負其舉證之責任，合先敘明。
(二)民法第 169條規定之表見代理，係為保護第三人而設，本人
    如有使第三人信以為其有以代理權授與他人之行為，而與該
    他人交易，即應使本人負授權人責任，而此項表見代理云者
    ，原係指代理人雖無代理權，而有可使人信其有代理權之情
    形而言，最高法院70年度臺上字第3515號著有判例，可資參
    照。被上訴人公司之大、小章由訴外人林明武持有中之事實
    ，為被上訴人所不爭執，且被上訴人就臺灣戲曲學院新建教
    室工程，係由訴外人林明武將開工報告書檢附施工品質計畫
    書交付予證人、監造人國強建築師事務所建築師丁○○審核
    ，並表示有關臺灣戲曲學院之新建教室工程，由訴外人林明
    武與證人丁○○接洽等事實，業據證人丁○○於原法院到場
    結證、被上訴人當場表示無意見之：「與被告仁德工程有限
    公司何人接觸？)我與工地主任連先生接觸。」、「(被告仁
    德工程有限公司是否有一位林明武與你接洽？）剛開始報開
    工的時候有。」、「（是否知道林明武與仁德工程有限公司
    的關係？）不清楚。當時是由仁德公司出具函件說本工程是
    由他來接洽，所以我才會與他接觸，至於仁德公司的函是否
    有給學校我不清楚。」等證言在卷(原審卷第79、80頁)、於
    本院準備程序期日到場結證稱：「 (是否認識林明武？) 我
    是工程監造人，工程剛開始的時候，施工計畫書有報他的名
    字上來。」、「…開工時要送開工報告，開工報告需附上施
    工計劃書，施工計劃書拿來的時候是林明武拿來的，…他原
    來稱他是工地主任，我請他拿出證照，結果他拿不出來，…
    。如果不是仁德公司出面的話我不會受理。」等語在卷 (本
    院卷第103頁)屬實；被上訴人將開工報告書檢附施工品質計
    畫書交由訴外人林明武，轉交予證人即設計、監造人建築師
    丁○○，並由訴外人林明武與丁○○接洽工程相關事宜，再
    參酌訴外人林明武持有被上訴人公司大、小印鑑章等情事，
    足以使人信其已獲被上訴人授與代理權，而使上訴人與之簽
    訂系爭合約，依前揭最高法院70年度臺上字第3515號判例意
    旨，被上訴人自應負代理權授與人之責任；又代理權之授與
    ，非以授與被上訴人公司員工為必要，其授與被上訴人公司
    以外之其他公司負責人，亦無不可；矧被上訴人抗辯其將所
    承攬臺灣戲曲學院之新建教室工程，已轉包予訴外人林明武
    所負責之龍謄公司，且已付款予龍謄公司之事實，於原法院
    94年11月29日言詞辯論期日提出抗辯，並陳明「可以提出資
    料證明」，惟迄未據提出與龍謄公司間之契約、或付款之資
    料，以實其說，所為抗辯非無疑義，要無足採。證人丁○○
    於本院準備程序期日所為「…依整本的施工計畫書，其內容
    中也有載明林明武是編組的一員…所以後來施工計畫書才列
    他為經理…」等語，雖與台灣戲曲學院所檢送之開工報告書
    、施工品質計畫書所列編組人員不符，仍不足以影響被上訴
    人有使人信其有授與代理權予訴外人林明武之行為，自不因
    之而解免其應負代理權授與人之責任。
(三)被上訴人以上訴人已於被上訴人之工程估價單上所註明「1.
    昶和與龍謄預壘椿及壓樑等工程款爭議，仍由雙方自行解決
    。4.昶和不得對仁德提出任何形式之訴訟及爭議處理」等字
    義，在旁用印同意，堪認系爭合約之關係，存在於其與龍謄
    公司之間等語為抗辯；惟查：
 (1)被上訴人所提出之估價單(原審卷第66頁)，為被上訴人公司
    於93年 6月15日估驗工程所製作之工程估價單，其上之「承
    包廠商及代號」欄係載明上訴人公司昶和機械股份有限公司
    ，而非龍謄公司，「工程或材料名稱」欄，載明「地下支撐
    工程」，而「地下支撐工程」係屬系爭合約約定工程範圍即
    附件估價單(原審卷第12頁)所列第15項至第27項之工程，且
    被上訴人已依約付清地下支撐及監測費用 100萬元之事實，
    為被上訴人所不爭執，且有該工程估價單在卷足稽。由此，
    足徵系爭合約存在於兩造之間。
 (2)上訴人之所以於被上訴人製作、提出之工程估價單上用印，
    無非係為支領其已施作地下支撐工程之工程款 100萬元，被
    上訴人亦已支付之事實，為被上訴人所不爭執；且被上訴人
    自行製作之工程估價單備註欄上除為上開之註記外，尚載明
    ：「3.昶和須配合將施工之紀錄、檢查、監測報告等文件，
    完整交予仁德。」，顯係基於契約當事人課以上訴人應配合
    交付工程相關文件之義務；至於被上訴人所為上開之註記，
    係其一方之意思表示，是否有拘束上訴人之效力，非無疑義
    ，被上訴人以此抗辯其非系爭合約之當事人，亦無足採。
(四)綜合上述，上訴人主張被上訴人所承攬臺灣戲曲學院新建教
    室工程，將其中系爭工程委由上訴人施作，授權予訴外人林
    明武與上訴人簽訂系爭合約之事實，堪信為真實。
五、按：「稱承攬者，謂當事人約定，一方為他方完成一定之工
    作，他方俟工作完成，給付報酬之契約。」、「報酬應於工
    作交付時給付之，無須交付者，應於工作完成時給付之。」
    民法第490條第1項、第505條第1項分別定有明文。本件上訴
    人已依約完工、交付工作之事實，為被上訴人所不爭執，已
    如前所述，依民法第505條第1項之規定，自應給付所約定之
    報酬；查被上訴人已依約給付上訴人100萬元，尚餘1,407,6
    40元迄未給付之事實，亦為被上訴人所不爭執；從而，上訴
    人依系爭合約之約定，請求被上訴人給付 1,407,640元，於
    法尚非無據，應予准許。
六、「給付無確定期限者，債務人於債權人得請求給付時，經其
    催告而未為給付，自受催告時起，負遲延責任。其經債權人
    起訴而送達訴狀，或依督促程序送達支付命令，或為其他相
    類之行為者，與催告有同一之效力。」、「遲延之債務，以
    支付金錢為標的者，債權人得請求依法定利率計算之遲延利
    息。」、「應付利息之債務，其利率未經約定，亦無法律可
    據者，週年利率為百分之五。」民法第229條第2項、第 233
    條第1項前段、第203條分別定有明文。本件上訴人請求被上
    訴人給付工程款，係以支付金錢為標的，無確定期限，又未
    約定利率，其併請求給付自起訴狀繕本送達之翌日、即93年
    12月 9日起至清償日止，按週年利率5%計算之利息，於法尚
    非無據，應予准許。
七、綜上所述，上訴人依系爭合約之約定，請求被上訴人給付1,
    407,640元，及自93年12月9日起至清償日止，按週年利率5%
    計算之利息，為有理由，應予准許。原法院為其敗訴之判決
    ，並駁回其假執行之聲請，容有未恰；上訴意旨，指摘原法
    院判決不當，求予廢棄，非無理由，應由本院予以廢棄，更
    為判決如主文第二項所示。
據上論結，本件上訴為有理由，爰判決如主文。
中    華    民    國    95    年    11    月     7    日
                    民事第五庭
                        審判長法  官   林丁寶
                              法  官   高鳳仙
                              法  官   陳博享
正本係照原本作成。
不得上訴。
中    華    民    國    95    年    11    月    8     日
                              書記官   鄭靜如


司法院資訊處製作；財團法人民間司法改革基金會備份。
